---
title: "TP1 — Modelado Estadístico"
subtitle: "Austin Animal Center"
output:
  pdf_document:
    latex_engine: xelatex
    fig_caption: true
  html_document:
    df_print: paged
---

```{r setup, include=FALSE}
knitr::opts_chunk$set(
  echo      = FALSE,
  message   = FALSE,
  warning   = FALSE,
  fig.align = "center"
)

library(tidyverse)
library(scales)
library(patchwork)
```

```{r carga}
df <- read_csv("refugio.csv")
```

```{r sanity-check, include=FALSE}
# Estructura general
glimpse(df)
summary(df)

# Consistencia entre animal_type y dog
table(df$animal_type, df$dog)

# Valores faltantes
colSums(is.na(df))

# ¿Es los siempre entero?
sum(df$los != floor(df$los))
```

```{r metricas, include=FALSE}
# Medianas y percentiles que se usan en el texto
med_los <- df |>
  group_by(desenlace) |>
  summarise(mediana = median(los), p75 = quantile(los, 0.75))

med_devolucion    <- med_los |> filter(desenlace == "Devolucion") |> pull(mediana)
med_adopcion      <- med_los |> filter(desenlace == "Adopcion")   |> pull(mediana)
p75_adopcion      <- med_los |> filter(desenlace == "Adopcion")   |> pull(p75)

med_edad_no_ester <- median(df$age_years[df$sterilized == 0])
med_edad_ester    <- median(df$age_years[df$sterilized == 1])

n_no_enteros      <- sum(df$los != floor(df$los))
pct_no_enteros    <- percent(n_no_enteros / nrow(df), accuracy = 0.1)

colores_desenlace <- c(
  "Adopcion"      = "#66C2A5",
  "Transferencia" = "#FC8D62",
  "Devolucion"    = "#8DA0CB",
  "Muerte"        = "#E78AC3"
)
```

## Exploración inicial

El dataset contiene **`r format(nrow(df), big.mark = ".")` animales** (
`r format(sum(df$animal_type == "Dog"), big.mark = ".")` perros y
`r format(sum(df$animal_type == "Cat"), big.mark = ".")` gatos).
Tras una inspección, se verificó la consistencia entre
`animal_type` y `dog`, y no se detectaron valores faltantes en ninguna variable.
Se observa además que `r pct_no_enteros` de los registros tienen valores no
enteros en `los`, lo que indica que esta variable no se contabilizó como días completos.

```{r figura-desenlaces, fig.width=5.5, fig.height=3, fig.cap="Distribución de los cuatro desenlaces posibles."}

df |>
  count(desenlace) |>
  mutate(
    porcentaje = n / sum(n),
    desenlace  = fct_reorder(desenlace, n)
  ) |>
  ggplot(aes(x = n, y = desenlace, fill = desenlace)) +
  geom_col(width = 0.6, show.legend = FALSE) +
  geom_text(
    aes(label = paste0(comma(n), "  (", percent(porcentaje, accuracy = 0.1), ")")),
    hjust = -0.05, size = 3
  ) +
  scale_x_continuous(
    labels = comma,
    expand = expansion(mult = c(0, 0.28))
  ) +
  scale_fill_manual(values = colores_desenlace) +
  labs(
    title = "Distribución de desenlaces",
    x     = "Cantidad de animales",
    y     = NULL
  ) +
  theme_minimal(base_size = 10) +
  theme(panel.grid.major.y = element_blank())
```

La adopción es el desenlace más frecuente (53% de los casos), seguida por
transferencia (28,6%). La muerte representa el desenlace menos frecuente (3,7%).

```{r figura-demografia, fig.width=7, fig.height=3.8, fig.cap="Izquierda: distribución de la edad al ingreso. Derecha: composición de desenlaces por tipo de animal."}

# --- Panel izquierdo: histograma de edad ---
p1 <- df |>
  ggplot(aes(x = age_years)) +
  geom_histogram(
    binwidth = 0.5,
    fill     = "#4E1A8A",
    color    = "white",
    alpha    = 0.85
  ) +
  scale_x_continuous(breaks = seq(0, 24, 4)) +
  scale_y_continuous(labels = comma) +
  labs(
    title = "Edad al ingreso",
    x     = "Edad (años)",
    y     = "Cantidad de animales"
  ) +
  theme_minimal(base_size = 9) +
  theme(panel.grid.major.x = element_blank())

# --- Panel derecho: desenlace por tipo de animal ---
p2 <- df |>
  count(animal_type, desenlace) |>
  group_by(animal_type) |>
  mutate(
    prop        = n / sum(n),
    animal_type = recode(animal_type, "Dog" = "Perro", "Cat" = "Gato")
  ) |>
  ggplot(aes(x = animal_type, y = prop, fill = desenlace)) +
  geom_col(width = 0.55) +
  geom_text(
    aes(label = percent(prop, accuracy = 0.1)),
    position = position_stack(vjust = 0.5),
    size     = 3,
    color    = "white",
    fontface = "bold"
  ) +
  scale_y_continuous(labels = percent) +
  scale_fill_manual(values = colores_desenlace) +
  labs(
    title = "Desenlace por tipo de animal",
    x     = NULL,
    y     = "Proporción",
    fill  = "Desenlace"
  ) +
  theme_minimal(base_size = 9) +
  theme(panel.grid.major.x = element_blank())

p1 + p2
```

La distribución de edad (Figura 2, izquierda) es marcadamente asimétrica:
la mayoría de los animales ingresa en sus primeros meses de vida.

En cuanto al tipo de animal (Figura 2, derecha), la composición de desenlaces
difiere notablemente: las devoluciones son un fenómeno casi exclusivo de los
perros (23,1% vs 4% en gatos), mientras que las transferencias tienen mayor
peso relativo en los felinos (35,8% vs 23%).

```{r figura-tiempo, fig.width=7, fig.height=3.8, fig.cap="Izquierda: tiempo de estadía por desenlace en escala logarítmica. Derecha: edad al ingreso según condición de esterilización."}

# --- Panel izquierdo: boxplot de los por desenlace ---
p3 <- df |>
  mutate(desenlace = fct_reorder(desenlace, los, median)) |>
  ggplot(aes(x = desenlace, y = los + 0.1, fill = desenlace)) +
  geom_boxplot(
    outlier.alpha = 0.08,
    outlier.size  = 0.4,
    show.legend   = FALSE
  ) +
  scale_y_log10(
    labels = comma,
    breaks = c(0.1, 1, 7, 30, 90, 365)
  ) +
  scale_fill_manual(values = colores_desenlace) +
  labs(
    title = "Tiempo de estadía por desenlace",
    x     = NULL,
    y     = "Días en el refugio (escala log)"
  ) +
  theme_minimal(base_size = 9) +
  theme(
    panel.grid.major.x = element_blank(),
    axis.text.x = element_text(angle = 20, hjust = 1)
  )

# --- Panel derecho: edad por esterilización ---
p4 <- df |>
  mutate(
    esterilizado = ifelse(sterilized == 1, "Esterilizado", "No esterilizado")
  ) |>
  ggplot(aes(x = esterilizado, y = age_years, fill = esterilizado)) +
  geom_boxplot(outlier.alpha = 0.08, outlier.size = 0.4, show.legend = FALSE) +
  scale_y_continuous(breaks = seq(0, 24, 4)) +
  scale_fill_manual(values = c("Esterilizado" = "#4ABA8A", "No esterilizado" = "#C0565A")) +
  labs(
    title = "Edad según esterilización",
    x     = NULL,
    y     = "Edad (años)"
  ) +
  theme_minimal(base_size = 9) +
  theme(panel.grid.major.x = element_blank())

p3 + p4
```

El tiempo de estadía (Figura 3, izquierda) varía según el
desenlace. Las devoluciones son las más rápidas
(mediana = `r round(med_devolucion, 1)` días), mientras que las adopciones
presentan la mayor dispersión y demora (mediana = `r round(med_adopcion, 1)`
días, con el 25% de los casos superando los `r round(p75_adopcion, 0)` días). Es importante notar que el grafico se encuentra en escala logarítmica, lo que permite visualizar mejor la dispersión de los datos.

Finalmente (Figura 3, derecha), se observa una relación
entre esterilización y edad: los animales no esterilizados al ingreso son
predominantemente cachorros (mediana = `r round(med_edad_no_ester * 12, 0)`
meses), mientras que los esterilizados son adultos
(mediana = `r round(med_edad_ester, 0)` años).
