---
title: "TP1 — Modelado Estadístico"
subtitle: 'Ejercicio 2: Empirical Bayes'
output:
  html_document:
    df_print: paged
  pdf_document:
    latex_engine: xelatex
    fig_caption: true
---

```{r setup, include=FALSE}
knitr::opts_chunk$set(
  echo      = FALSE,
  message   = FALSE,
  warning   = FALSE,
  fig.align = "center"
)

library(tidyverse)
library(scales)
library(patchwork)

```

```{r carga}
df <- read_csv("refugio.csv")
```

```{r eb-calculo, include=FALSE}
# =============================================================================
# 2a. Tasa verdadera por raza (>= 100 animales)
# =============================================================================

tasas_verdaderas <- df |>
  group_by(breed_main) |>
  summarise(
    total     = n(),
    adoptados = sum(desenlace == "Adopcion"),
    tasa_real = adoptados / total,
    .groups   = "drop"
  ) |>
  filter(total >= 100)

n_razas <- nrow(tasas_verdaderas)

# =============================================================================
# 2b. Muestra chica de m animales por raza
# =============================================================================

m <- 15

set.seed(67)

muestras <- tasas_verdaderas |>
  dplyr::select(breed_main) |>
  mutate(
    datos_muestra = map(breed_main, function(raza) {
      df |>
        filter(breed_main == raza) |>
        slice_sample(n = m) |>
        summarise(
          adoptados_m = sum(desenlace == "Adopcion"),
          m           = n()
        )
    })
  ) |>
  unnest(datos_muestra) |>
  mutate(tasa_cruda = adoptados_m / m)

datos <- tasas_verdaderas |>
  inner_join(muestras, by = "breed_main")

# =============================================================================
# 2c. Ajuste de la prior Beta(alpha0, beta0) sobre las tasas muestrales
# =============================================================================

tasas_para_fit <- pmax(pmin(datos$tasa_cruda, 1 - 1e-6), 1e-6)

fit_prior <- MASS::fitdistr(
  x       = tasas_para_fit,
  densfun = dbeta,
  start   = list(shape1 = 3, shape2 = 3)
)

alpha0      <- fit_prior$estimate["shape1"]
beta0       <- fit_prior$estimate["shape2"]
media_prior <- alpha0 / (alpha0 + beta0)

# Estimador Empirical Bayes
datos <- datos |>
  mutate(
    tasa_eb = (alpha0 + adoptados_m) / (alpha0 + beta0 + m)
  )

# =============================================================================
# 2d. ECM
# =============================================================================

ecm_crudo <- mean((datos$tasa_cruda - datos$tasa_real)^2)
ecm_eb    <- mean((datos$tasa_eb    - datos$tasa_real)^2)
reduccion <- (ecm_crudo - ecm_eb) / ecm_crudo
```

## Estimación de la tasa de adopción por raza

El objetivo de este ejercicio es evaluar si el estimador de Empirical Bayes
mejora la estimación de la tasa de adopción por raza cuando solo se dispone de
una muestra pequeña de datos.

### Tasa verdadera por raza

Definimos la tasa "verdadera" de cada raza como su tasa de adopción calculada
sobre todos los animales del dataset. Para que esta referencia sea confiable,
nos quedamos solo con las razas que tienen al menos 100 animales, resultando en
**`r n_razas` razas**.

```{r figura-tasas-verdaderas, fig.width=5.5, fig.height=3, fig.cap="Figura 4. Distribución de la tasa verdadera de adopción entre razas."}

tasas_verdaderas |>
  ggplot(aes(x = tasa_real)) +
  geom_histogram(bins = 25, fill = "#4E9A8A", color = "white", alpha = 0.85) +
  scale_x_continuous(labels = percent, limits = c(0, 1)) +
  labs(
    title    = "Distribución de la tasa verdadera de adopción por raza",
    subtitle = paste0(n_razas, " razas con \u2265 100 animales"),
    x        = "Tasa de adopción (toda la data)",
    y        = "Cantidad de razas"
  ) +
  theme_minimal(base_size = 11) +
  theme(panel.grid.major.x = element_blank())
```

La distribución de tasas verdaderas (Figura 4) es aproximadamente unimodal y
concentrada entre 40% y 70%, con media
`r percent(mean(tasas_verdaderas$tasa_real), accuracy = 0.1)`. Esta forma
justifica el uso de una distribución Beta como prior.

### Simulación con muestra pequeña y estimador Empirical Bayes

Para simular el problema de estimación con poca data, tomamos una muestra
aleatoria de $m = `r m`$ animales por raza y calculamos la **tasa cruda**
(adoptados / $m$). Con tan pocos datos, esta estimación es muy ruidosa.

Para mejorarla, ajustamos una prior $\text{Beta}(\alpha_0, \beta_0)$ sobre las
tasas muestrales usando máxima verosimilitud, obteniendo
$\alpha_0 = `r round(alpha0, 2)`$ y $\beta_0 = `r round(beta0, 2)`$, con media
`r percent(media_prior, accuracy = 0.1)`. El estimador de Empirical Bayes
combina la prior con los datos observados:

$$\hat{p}^{EB}_i = \frac{\alpha_0 + \text{adoptados}_i}{\alpha_0 + \beta_0 + m}$$

Este estimador aplica *shrinkage*: encoge las tasas crudas extremas hacia la
media de la prior, reduciendo el error cuando la muestra es pequeña.

### Comparación de estimadores

```{r figura-comparacion, fig.width=9, fig.height=4, fig.cap="Figura 5. Estimaciones vs tasa verdadera para ambos estimadores. La línea punteada es la identidad (estimación perfecta)."}

ecm_label_crudo <- sprintf("Crudo  (ECM = %.4f)", ecm_crudo)
ecm_label_eb    <- sprintf("Empirical Bayes  (ECM = %.4f)", ecm_eb)

datos |>
  pivot_longer(
    cols      = c(tasa_cruda, tasa_eb),
    names_to  = "estimador",
    values_to = "estimacion"
  ) |>
  mutate(
    estimador = recode(estimador,
      "tasa_cruda" = ecm_label_crudo,
      "tasa_eb"    = ecm_label_eb
    )
  ) |>
  ggplot(aes(x = tasa_real, y = estimacion, color = estimador)) +
  geom_point(alpha = 0.55, size = 1.8) +
  geom_abline(slope = 1, intercept = 0,
              linetype = "dashed", color = "gray30", linewidth = 0.7) +
  facet_wrap(~estimador, ncol = 2) +
  scale_x_continuous(labels = percent) +
  scale_y_continuous(labels = percent) +
  scale_color_manual(values = c("#C0565A", "#4E9A8A")) +
  labs(
    x     = "Tasa verdadera",
    y     = "Estimación",
    color = NULL
  ) +
  theme_minimal(base_size = 9) +
  theme(legend.position = "none")
```

```{r figura-shrinkage, fig.width=5.5, fig.height=4, fig.cap="Figura 6. Shrinkage: el estimador EB encoge las tasas crudas hacia la media de la prior. Puntos por encima de la diagonal indican corrección hacia arriba; por debajo, hacia abajo."}

datos |>
  ggplot(aes(x = tasa_cruda, y = tasa_eb)) +
  geom_jitter(
    aes(color = log10(total)),
    width = 0.005, height = 0.005,
    alpha = 0.7, size = 2
  ) +
  geom_abline(slope = 1, intercept = 0,
              linetype = "dashed", color = "gray30", linewidth = 0.7) +
  geom_hline(yintercept = media_prior,
             linetype = "dotted", color = "gray50", linewidth = 0.6) +
  annotate(
    "text",
    x     = 0.05,
    y     = media_prior + 0.03,
    label = sprintf("Media de la prior (%.2f)", media_prior),
    size  = 3.2, color = "gray40", hjust = 0
  ) +
  scale_x_continuous(labels = percent) +
  scale_y_continuous(labels = percent) +
  scale_color_viridis_c(
    option = "viridis", end = 0.9,
    name   = "Animales\nen la raza\n(log10)"
  ) +
  labs(
    title    = "Shrinkage: estimador crudo vs Empirical Bayes",
    subtitle = sprintf("Prior Beta(%.2f, %.2f)", alpha0, beta0),
    x        = "Tasa cruda (m = 15)",
    y        = "Estimador Empirical Bayes"
  ) +
  theme_minimal(base_size = 10)
```

La Figura 5 muestra que el estimador crudo tiene mucha dispersión alrededor de
la diagonal — con $m = `r m`$ la tasa cruda es muy ruidosa. El estimador de
Empirical Bayes reduce considerablemente esa dispersión, con un ECM de
`r round(ecm_eb, 4)` vs `r round(ecm_crudo, 4)` del estimador crudo —
una reducción del `r percent(reduccion, accuracy = 0.1)`.

La Figura 6 ilustra el mecanismo: todos los puntos se acercan a la línea
horizontal de la media de la prior (`r percent(media_prior, accuracy = 0.1)`).
Las razas con tasa cruda baja son corregidas hacia arriba y las de tasa cruda
alta hacia abajo. Como $m$ es fijo para todas las razas, el shrinkage es
uniforme — a diferencia del caso clásico donde el encogimiento sería mayor para
grupos con menos observaciones.
