---
title: "EJ4"
author: "Emiliano Torres y Federico Leornardis Ayala"
date: "`r Sys.Date()`"
output: html_document
---

```{r setup, include=FALSE}
knitr::opts_chunk$set(echo = TRUE)
```
Para estimar la curva de Kaplan-Meier, vamos a definir un par de conceptos. Definimos $T$ como el tiempo hasta la adopción $\lambda_j=P(T=t_j|T\geq t_{j-1})$ que es la probabilidad del animal de ser adoptado en el instante $t_j$ dado que no fue adoptado hasta $t_{j-1}$. Vamos a estimar estos $\lambda_j$ mediante su estimador de máxima verosimilud. 
$$\widehat{\lambda_j}=\frac{\#adoptados_j}{\#observados_j}$$
Con esto podemos estimar la función de supervivencia de la siguiente manera. 
$$\widehat{S}(t_j)=\prod_{t=1}^{j}(1-\widehat{\lambda_j})$$
```{r construccion_de_funciones, include=FALSE}
mj <- rep(0, 365)
nj <- rep(0, 365)

datos <- read.csv("refugio.csv")

for (i in 1:nrow(datos)) {
  desenlace <- datos$desenlace[i]
  los <- ceiling(datos$los[i])

  if (desenlace == "adopción") {
    nj[1:los] <- nj[1:los] + 1
    mj[los] <- mj[los] + 1
  } else {
    if (los > 1) {
      nj[1:(los - 1)] <- nj[1:(los - 1)] + 1
    }
  }
}
lambda_estimado=rep(0,365)
for (i in 1:365){
  lambda_estimado[i]=mj[i]/nj[i]
}
s_estimado=rep(1,365)
for (j in 1:365){
  for (t in 1:j){
    s_estimado[j]=s_estimado[j]*(1-lambda_estimado[t])
  }
}

plot(s_estimado)

print(paste("Probabilidad de ser adoptado a los 30 días:", 1 - s_estimado[30]))
print(paste("Probabilidad de ser adoptado a los 60 días:", 1 - s_estimado[60]))
print(paste("Probabilidad de ser adoptado a los 90 días:", 1 - s_estimado[90]))
print(paste("Probabilidad de ser adoptado a los 180 días:", 1 - s_estimado[180]))
```
Recordemos la definición planteada en clase del modelo de hazard proporcionales.
$$
\lambda_i(t \mid x) = h_0(t)e^{\beta^T x}
$$
Tenemos $\lambda_i$ la probabilidad de morir en el instante t dado las covariables x. $h_0(t)$ el hazard baseline del individuo, que representa el hazard cuando todas las covariables valen 0. Y donde nos vamos a enfocar en este análisis es el factor de riesgos proporcionales. Una variable esta asociada a un tiempo de adopción mas rápido si $e^{\beta}>1$. Para ver esto vamos a fitear un modelo de supervivencia para luego fittear el modelo cox para luego observar la columna exp(coef) del summary.

```{r modelo cox}
library(survival)

datos['evento_adopcion']=datos['desenlace']=='Adopcion'
cox <- coxph(
  Surv(los, evento_adopcion) ~ age_years + dog + sterilized + sexo,
  data = datos
)

summary(cox)

```
Podemos ver que la edad además de disminuir la probabilidad de adopción también aumenta el tiempo de adopción, mientras que la raza es el atributo que más acelera el tiempo de adopción. El sexo del animal parece no influir demasiado en la adopción.

