---
title: "TP1 - Modelado Estadistico"
author: "Emiliano Torres y Federico Leonardis Ayala"
date: "2026-06-27"
output:
  pdf_document:
    latex_engine: xelatex
    extra_dependencies: ["float"]
  html_document:
    df_print: paged
subtitle: Austin Animal Center
---

```{r setup, include=FALSE}
knitr::opts_chunk$set(
  echo      = FALSE,
  message   = FALSE,
  warning   = FALSE,
  fig.align = "center",
  fig.pos   = "H"
)

library(tidyverse)
library(scales)
library(patchwork)
library(knitr)
library(kableExtra)
library(nnet)
library(survival)
library(ggcorrplot)
```

```{r carga}
df <- read_csv("refugio.csv") |>
  mutate(
    desenlace = factor(desenlace,
                       levels = c("Adopcion", "Devolucion", "Transferencia", "Muerte")),
    sexo      = factor(sexo)
  )
```

```{r paleta-global}
colores_desenlace <- c(
  "Adopcion"      = "#66C2A5",
  "Transferencia" = "#FC8D62",
  "Devolucion"    = "#8DA0CB",
  "Muerte"        = "#E78AC3"
)

tema_tp <- theme_minimal(base_size = 9) +
  theme(
    plot.title    = element_text(face = "bold", size = 10),
    plot.subtitle = element_text(color = "gray40", size = 8)
  )
```

```{r sanity-check, include=FALSE}
glimpse(df)
summary(df)
table(df$animal_type, df$dog)
colSums(is.na(df))
sum(df$los != floor(df$los))
```

```{r metricas-ej1, include=FALSE}
n_total  <- nrow(df)
n_perros <- sum(df$dog == 1)
n_gatos  <- sum(df$dog == 0)

med_los <- df |>
  group_by(desenlace) |>
  summarise(mediana = median(los), p75 = quantile(los, 0.75), .groups = "drop")

med_devolucion <- med_los |> filter(desenlace == "Devolucion") |> pull(mediana)
med_adopcion   <- med_los |> filter(desenlace == "Adopcion")   |> pull(mediana)
p75_adopcion   <- med_los |> filter(desenlace == "Adopcion")   |> pull(p75)

n_no_enteros   <- sum(df$los != floor(df$los))
pct_no_enteros <- percent(n_no_enteros / n_total, accuracy = 0.1)
```


El Austin Animal Center es el refugio municipal más grande de Estados Unidos. Analizar sus registros nos puede ayudar a identificar qué perfil de animal tiene mayores chances de adopción, que tasas de adopcion tiene el refugio y que tan rápido se adoptan los animales según sus caracteristicas (y en comparación a otros posibles desenlaces). 

## 1. Exploración inicial

El dataset del refugio contiene
**`r format(n_total, big.mark = " ")` animales**
(`r format(n_perros, big.mark = " ")` perros y
`r format(n_gatos, big.mark = " ")` gatos), sin valores faltantes.

```{r tabla-resumen-ej1}
tibble(
  Variable = c(
    "Edad (mediana, años)",
    "Edad (máx, años)",
    "Estadía (mediana, días)",
    "Estadía (máx, días)",
    "Esterilizados (%)",
    "Machos (%)"
  ),
  Valor = c(
    round(median(df$age_years), 1),
    round(max(df$age_years), 1),
    round(median(df$los), 1),
    round(max(df$los), 1),
    round(mean(df$sterilized) * 100, 1),
    round(mean(df$sexo == "Macho") * 100, 1)
  ) |> as.character()
) |>
  kable(
    caption  = "Resumen de las variables principales.",
    align    = c("l", "r"),
    booktabs = TRUE
  ) |>
  kable_styling(latex_options = c("hold_position"), font_size = 9)
```

```{r figura-desenlaces, fig.width=5.5, fig.height=2.5, fig.cap="Distribución de los cuatro desenlaces posibles."}
df |>
  count(desenlace) |>
  mutate(
    porcentaje = n / sum(n),
    desenlace  = fct_reorder(desenlace, n)
  ) |>
  ggplot(aes(x = n, y = desenlace, fill = desenlace)) +
  geom_col(width = 0.6, show.legend = FALSE) +
  geom_text(
    aes(label = paste0(comma(n), "  (", percent(porcentaje, accuracy = 0.1), ")")),
    hjust = -0.05, size = 3
  ) +
  scale_x_continuous(labels = comma, expand = expansion(mult = c(0, 0.28))) +
  scale_fill_manual(values = colores_desenlace) +
  labs(title = "Distribución de desenlaces", x = "Cantidad de animales", y = NULL) +
  tema_tp +
  theme(panel.grid.major.y = element_blank())
```

La Figura \ref{fig:figura-desenlaces} muestra que la adopción es el desenlace más frecuente (53% de los casos), seguida por
transferencia (28,6%). La muerte es el menos frecuente (3,7%).

```{r figura-demografia, fig.width=7, fig.height=3, fig.cap="Izquierda: distribución de la edad al ingreso. Derecha: composición de desenlaces por tipo de animal."}
p1 <- df |>
  ggplot(aes(x = age_years)) +
  geom_histogram(binwidth = 0.5, fill = "#4E1A8A", color = "white", alpha = 0.85) +
  scale_x_continuous(breaks = seq(0, 24, 4)) +
  scale_y_continuous(labels = comma) +
  labs(title = "Edad al ingreso", x = "Edad (años)", y = "Cantidad de animales") +
  tema_tp +
  theme(panel.grid.major.x = element_blank())

p2 <- df |>
  count(animal_type, desenlace) |>
  group_by(animal_type) |>
  mutate(
    prop        = n / sum(n),
    animal_type = recode(animal_type, "Dog" = "Perro", "Cat" = "Gato")
  ) |>
  ggplot(aes(x = animal_type, y = prop, fill = desenlace)) +
  geom_col(width = 0.55) +
  geom_text(
    aes(label = percent(prop, accuracy = 0.1)),
    position = position_stack(vjust = 0.5),
    size = 3, color = "white", fontface = "bold"
  ) +
  scale_y_continuous(labels = percent) +
  scale_fill_manual(values = colores_desenlace) +
  labs(title = "Desenlace por tipo de animal", x = NULL, y = "Proporción", fill = "Desenlace") +
  tema_tp +
  theme(panel.grid.major.x = element_blank())

p1 + p2
```

La Figura \ref{fig:figura-demografia} muestra que la distribución de edad es marcadamente asimétrica: la mayoría de los animales
ingresa en sus primeros meses de vida. Los desenlaces difieren notablemente entre
especies: las devoluciones son casi exclusivas de perros (23,1% vs 4% en gatos),
mientras que las transferencias tienen más peso relativo en felinos (35,8% vs 23%).

```{r figura-tiempo-y-corr, fig.width=7, fig.height=3.5, fig.cap="Izquierda: tiempo de estadía por desenlace (escala logarítmica). Derecha: correlaciones de Pearson entre variables numéricas y binarias del dataset (para variables 0/1, la correlación de Pearson coincide con el coeficiente phi)."}
p3 <- df |>
  mutate(desenlace = fct_reorder(desenlace, los, median)) |>
  ggplot(aes(x = desenlace, y = los + 0.1, fill = desenlace)) +
  geom_boxplot(outlier.alpha = 0.08, outlier.size = 0.4, show.legend = FALSE) +
  scale_y_log10(labels = comma, breaks = c(0.1, 1, 7, 30, 90, 365)) +
  scale_fill_manual(values = colores_desenlace) +
  labs(
    title = "Tiempo de estadía por desenlace",
    x     = NULL,
    y     = "Días en el refugio (escala log)"
  ) +
  tema_tp +
  theme(
    panel.grid.major.x = element_blank(),
    axis.text.x        = element_text(angle = 15, hjust = 1)
  )

vars_num <- df |>
  mutate(sexo_macho = as.integer(sexo == "Macho")) |>
  select(
    `Edad`       = age_years,
    `Esteril.`   = sterilized,
    `Perro`      = dog,
    `Macho`      = sexo_macho,
    `Estadía`    = los
  )

cor_mat <- cor(vars_num, method = "pearson")

p4 <- ggcorrplot(
  cor_mat,
  method   = "square",
  type     = "lower",
  lab      = TRUE,
  lab_size = 2.8,
  colors   = c("#C0565A", "white", "#4E9A8A"),
  title    = "Correlaciones (Pearson)",
  ggtheme  = tema_tp
) +
  theme(
    legend.key.size  = unit(0.35, "cm"),
    legend.text      = element_text(size = 5),
    legend.title     = element_text(size = 5)
  )

p3 + p4
```

En la Figura \ref{fig:figura-tiempo-y-corr}, el tiempo varía según el desenlace: las devoluciones son las más rápidas (mediana =
`r round(med_devolucion, 1)` días), mientras que las adopciones demoran más y con
mayor dispersión (mediana = `r round(med_adopcion, 1)` días; el 25% supera los
`r round(p75_adopcion, 0)` días).

La correlación más fuerte es entre esterilización y edad (r = 0.52): los
cachorros ingresan predominantemente sin esterilizar, lo cual es esperable dado
que la esterilización se realiza a partir de cierta edad. El resto de las
correlaciones son débiles, lo que indica que las variables aportan información
relativamente independiente al modelo.

## 2. Estimación de la tasa de adopción por raza

```{r eb-calculo, include=FALSE}
# 2a. Tasa verdadera por raza (>= 100 animales)
tasas_verdaderas <- df |>
  group_by(breed_main) |>
  summarise(
    total     = n(),
    adoptados = sum(desenlace == "Adopcion"),
    tasa_real = adoptados / total,
    .groups   = "drop"
  ) |>
  filter(total >= 100)

n_razas <- nrow(tasas_verdaderas)

# Composicion perros/gatos en el subset: hay que ir al df original
pct_perro_sub <- df |>
  filter(breed_main %in% tasas_verdaderas$breed_main) |>
  summarise(p = mean(dog)) |>
  pull(p)

# 2b. Muestra chica de m animales por raza
m <- 15
set.seed(67)

muestras <- tasas_verdaderas |>
  select(breed_main) |>
  mutate(
    datos_muestra = map(breed_main, function(raza) {
      df |>
        filter(breed_main == raza) |>
        slice_sample(n = m) |>
        summarise(adoptados_m = sum(desenlace == "Adopcion"), m = n())
    })
  ) |>
  unnest(datos_muestra) |>
  mutate(tasa_cruda = adoptados_m / m)

datos_eb <- tasas_verdaderas |>
  inner_join(muestras, by = "breed_main")

# 2c. Prior Beta ajustada por MLE sobre tasas muestrales
tasas_para_fit <- pmax(pmin(datos_eb$tasa_cruda, 1 - 1e-6), 1e-6)

fit_prior <- MASS::fitdistr(
  x       = tasas_para_fit,
  densfun = dbeta,
  start   = list(shape1 = 3, shape2 = 3)
)

alpha0      <- fit_prior$estimate["shape1"]
beta0       <- fit_prior$estimate["shape2"]
media_prior <- alpha0 / (alpha0 + beta0)

datos_eb <- datos_eb |>
  mutate(tasa_eb = (alpha0 + adoptados_m) / (alpha0 + beta0 + m))

# 2d. ECM
ecm_crudo <- mean((datos_eb$tasa_cruda - datos_eb$tasa_real)^2)
ecm_eb    <- mean((datos_eb$tasa_eb    - datos_eb$tasa_real)^2)
reduccion  <- (ecm_crudo - ecm_eb) / ecm_crudo
```

Queremos estimar la tasa de adopción de cada raza. La estimación "obvia" es la
tasa cruda: adoptados sobre total. Estudiamos si conviene usar esa tasa o el
estimador de Empirical Bayes.

### Tasa verdadera por raza

Definimos la tasa "verdadera" de cada raza como su proporción de adopciones
calculada sobre todos los animales del dataset. Para que esta referencia sea
confiable, nos quedamos con las razas que tienen al menos 100 animales,
resultando en **`r n_razas` razas**
(`r percent(pct_perro_sub, accuracy = 0.1)` perros,
`r percent(1 - pct_perro_sub, accuracy = 0.1)` gatos  el subset está
balanceado entre especies, por lo que las conclusiones aplican a ambas).

```{r figura-tasas-verdaderas, fig.width=5.5, fig.height=2.2, fig.cap="Distribución de la tasa verdadera de adopción entre las 120 razas con al menos 100 animales."}
tasas_verdaderas |>
  ggplot(aes(x = tasa_real)) +
  geom_histogram(bins = 25, fill = "#4E9A8A", color = "white", alpha = 0.85) +
  scale_x_continuous(labels = percent, limits = c(0, 1)) +
  labs(
    title = "Distribución de la tasa verdadera de adopción por raza",
    x     = "Tasa de adopción (toda la data)",
    y     = "Cantidad de razas"
  ) +
  tema_tp +
  theme(panel.grid.major.x = element_blank())
```

La Figura \ref{fig:figura-tasas-verdaderas} muestra que la distribución de tasas verdaderas es aproximadamente unimodal y concentrada
entre 40% y 70%, con media
`r percent(mean(tasas_verdaderas$tasa_real), accuracy = 0.1)`. Esta forma
justifica el uso de una distribución Beta como prior.

### Simulación y comparación de estimadores

Para simular la situación de poca data, tomamos una muestra aleatoria de
$m = `r m`$ animales por raza y calculamos la **tasa cruda** (adoptados / $m$).
Elegimos $m = 15$ como un escenario de muestra muy chica donde la estimación
cruda es ruidosa pero el shrinkage tiene margen para mejorarla.

Ajustamos una prior $\text{Beta}(\alpha_0, \beta_0)$ sobre las tasas muestrales
por máxima verosimilitud (MLE), obteniendo $\alpha_0 = `r round(alpha0, 2)`$ y
$\beta_0 = `r round(beta0, 2)`$ (media: `r percent(media_prior, accuracy = 0.1)`).
El estimador de Empirical Bayes combina prior y datos:

$$\hat{p}^{EB}_i = \frac{\alpha_0 + \text{adoptados}_i}{\alpha_0 + \beta_0 + m}$$

Este estimador aplica *shrinkage*: encoge las tasas extremas hacia la media de
la prior. Como $m$ es fijo para todas las razas, el shrinkage es uniforme 
a diferencia del caso clásico donde grupos con menos observaciones serían
encogidos más fuertemente.

```{r figura-comparacion-ecm, fig.width=6.5, fig.height=3, fig.cap="Estimaciones vs tasa verdadera para ambos estimadores (línea punteada = estimación perfecta). El EB reduce visiblemente la dispersión alrededor de la diagonal."}
ecm_label_crudo <- sprintf("Crudo  (ECM = %.4f)", ecm_crudo)
ecm_label_eb    <- sprintf("Empirical Bayes  (ECM = %.4f)", ecm_eb)

datos_eb |>
  pivot_longer(
    cols = c(tasa_cruda, tasa_eb),
    names_to = "estimador", values_to = "estimacion"
  ) |>
  mutate(
    estimador = recode(estimador,
      "tasa_cruda" = ecm_label_crudo,
      "tasa_eb"    = ecm_label_eb
    )
  ) |>
  ggplot(aes(x = tasa_real, y = estimacion, color = estimador)) +
  geom_point(alpha = 0.5, size = 1.5) +
  geom_abline(slope = 1, intercept = 0,
              linetype = "dashed", color = "gray30", linewidth = 0.6) +
  facet_wrap(~estimador, ncol = 2) +
  scale_x_continuous(labels = percent) +
  scale_y_continuous(labels = percent) +
  scale_color_manual(values = c("#C0565A", "#4E9A8A")) +
  labs(
    title = "Comparación de estimadores: crudo vs Empirical Bayes",
    x     = "Tasa verdadera",
    y     = "Estimación"
  ) +
  tema_tp +
  theme(legend.position = "none", strip.text = element_text(size = 7.5))
```

La Figura \ref{fig:figura-comparacion-ecm} muestra que el estimador EB reduce el ECM de `r round(ecm_crudo, 4)` a `r round(ecm_eb, 4)`,
una mejora del `r percent(reduccion, accuracy = 0.1)`. La dispersión alrededor
de la diagonal se reduce notablemente: el estimador crudo produce errores grandes
en ambas direcciones, mientras que el EB mantiene las estimaciones mucho más
cerca de la identidad.

```{r figura-shrinkage, fig.width=5.5, fig.height=3.2, fig.cap="Mecanismo de shrinkage: el estimador EB encoge todas las tasas crudas hacia la media de la prior (línea punteada). Puntos por encima de la diagonal fueron corregidos hacia arriba; por debajo, hacia abajo."}
datos_eb |>
  ggplot(aes(x = tasa_cruda, y = tasa_eb)) +
  geom_point(aes(color = log10(total)), alpha = 0.75, size = 1.8) +
  geom_abline(slope = 1, intercept = 0,
              linetype = "dashed", color = "gray30", linewidth = 0.6) +
  geom_hline(yintercept = media_prior,
             linetype = "dotted", color = "gray50", linewidth = 0.5) +
  annotate("text", x = 0.04, y = media_prior + 0.035,
           label = sprintf("Media de la prior (%.2f)", media_prior),
           size = 2.8, color = "gray40", hjust = 0) +
  scale_x_continuous(labels = percent) +
  scale_y_continuous(labels = percent) +
  scale_color_viridis_c(option = "viridis", end = 0.9,
                        name = "log10(n\nraza)") +
  labs(
    title    = "Shrinkage: estimador crudo vs Empirical Bayes",
    subtitle = sprintf("Prior Beta(%.2f, %.2f)", alpha0, beta0),
    x        = "Tasa cruda (m = 15)",
    y        = "Estimador EB"
  ) +
  tema_tp +
  theme(legend.key.size = unit(0.35, "cm"),
        legend.text     = element_text(size = 7))
```

En la Figura \ref{fig:figura-shrinkage}, todos los puntos se acercan a la línea horizontal de la media de la prior
(`r percent(media_prior, accuracy = 0.1)`): las razas con tasa cruda alta son
corregidas hacia abajo y las de tasa cruda baja hacia arriba. Como $m$ es fijo
para todas las razas, el shrinkage es uniforme  a diferencia del caso clásico
donde grupos con menos observaciones serían encogidos más fuertemente.

## 3. Modelando los desenlaces

```{r multinom-ajuste, include=FALSE}
df_modelo <- df |>
  mutate(desenlace = relevel(factor(desenlace), ref = "Adopcion"))

modelo_multinom <- multinom(
  desenlace ~ age_years + dog + sterilized + sexo,
  data  = df_modelo,
  trace = FALSE
)

coefs     <- summary(modelo_multinom)$coefficients
coefs_exp <- exp(coefs)
```

Nos interesa estudiar los posibles desenlaces de los animales del refugio. En lugar de ajustar una regresión logística por desenlace lo cual ignoraría que las cuatro probabilidades deben sumar 1, elegimos el modelo multinomial que las estima en
conjunto. 

El modelo multinomial permite estimar las probabilidades de $K$ resultados distintos. Definimos $P_i$ como la probabilidad del $i$-ésimo evento.
Como estas probabilidades suman 1, no pueden modelarse de forma completamente independiente: conocer $K-1$ de ellas determina la restante.

Por eso se elige una categoría de referencia (en nuestro caso, Adopción) y se modela el cociente entre cada categoría y la referencia:

$$
\log\!\left(\frac{P_i}{P_{\text{Adopción}}}\right) = \beta_i^{\top} \bar{x}
$$

La función logarítmo actúa como función de link: transforma un cociente positivo en un valor real. De forma equivalente:

$$
\frac{P_i}{P_{\text{Adopción}}} = \exp(\beta_i^{\top} \bar{x})
$$

Cada categoría tiene sus propios coeficientes, de modo que una variable puede tener efectos distintos según qué desenlace se compare contra la adopción. Al exponenciar el coeficiente obtenemos el odds ratio (razón de ventajas) del desenlace $i$ frente a la adopción. Un $\exp(\beta) = 2$ para una variable significa que, al aumentar esta en una unidad, la ventaja relativa del desenlace $i$ frente a la adopción se duplica (no que su probabilidad absoluta lo haga).

Los scores así obtenidos se normalizan vía softmax para obtener probabilidades válidas que sumen 1:

$$
P_K = \frac{1}{1 + \sum_{j=1}^{K-1} \exp(\beta_j^{\top} \bar{x})}, \qquad
P_i = \frac{\exp(\beta_i^{\top} \bar{x})}{1 + \sum_{j=1}^{K-1} \exp(\beta_j^{\top} \bar{x})}
$$

```{r tabla-coefs-exp}
coefs_exp |>
  as.data.frame() |>
  rownames_to_column("Desenlace") |>
  rename(
    "Intercepto"   = `(Intercept)`,
    "Edad (años)"  = age_years,
    "Perro"        = dog,
    "Esterilizado" = sterilized,
    "Sexo (macho)" = sexoMacho
  ) |>
  mutate(across(where(is.numeric), ~ round(.x, 3))) |>
  kable(
    caption  = "Odds ratios $\\exp(\\beta)$ del modelo multinomial (categoría de referencia: Adopción). Valores $> 1$ indican que aumentar la variable favorece al desenlace $i$ por encima de la adopción; valores $< 1$ indican lo contrario.",
    booktabs = TRUE,
    escape   = FALSE,
    align    = c("l", rep("r", 5))
  ) |>
  kable_styling(latex_options = c("hold_position", "scale_down"), font_size = 9)
```

**Edad:** el odds ratio es mayor que 1 para los tres desenlaces no-adopción,
especialmente para Muerte
($\exp(\beta) = `r round(coefs_exp["Muerte","age_years"], 3)`$): por cada año
adicional, las chances relativas de morir en el refugio frente a ser adoptado aumentan
un `r round((coefs_exp["Muerte","age_years"] - 1) * 100, 1)`%.
La edad juega en contra de la adopción.

**Perro:** ser perro multiplica por
`r round(coefs_exp["Devolucion","dog"], 2)` las chances de devolución vs
adopción  (razonable, ya que la devolución implica tener dueño previo, fenómeno
casi exclusivo de los perros). En cambio, ser perro *reduce* las chances de muerte
($\exp(\beta) = `r round(coefs_exp["Muerte","dog"], 3)`$): los perros tienen
más chances relativas de adopción que los gatos.

**Sexo:** los coeficientes de `Sexo (macho)` son positivos en casi todos los desenlaces pero pequeños. Ser macho inclina levemente la balanza hacia cualquier salida que no sea la adopción.

## 4. ¿Qué tan rápido se adoptan los animales?

Para estudiar esto haremos un analisis de supervivencia. El evento de interés es la adopción; cualquier otro desenlace (transferencia,
devolución, muerte) se trata como **censura**: sabemos que el animal estuvo en
el refugio hasta ese momento sin ser adoptado, pero no observamos qué hubiera
pasado después.

```{r km-calculo, include=FALSE}
MAX_DIAS <- 365

mj <- rep(0, MAX_DIAS)
nj <- rep(0, MAX_DIAS)

df_raw <- read_csv("refugio.csv")

for (i in seq_len(nrow(df_raw))) {
  desenlace_i <- df_raw$desenlace[i]
  los_i       <- min(ceiling(df_raw$los[i]), MAX_DIAS)

  if (desenlace_i == "Adopcion") {
    nj[seq_len(los_i)] <- nj[seq_len(los_i)] + 1
    mj[los_i]          <- mj[los_i] + 1
  } else {
    if (los_i > 1) {
      nj[seq_len(los_i - 1)] <- nj[seq_len(los_i - 1)] + 1
    }
  }
}

lambda_est <- ifelse(nj > 0, mj / nj, 0)
s_est      <- cumprod(1 - lambda_est)

prob_30  <- 1 - s_est[30]
prob_60  <- 1 - s_est[60]
prob_90  <- 1 - s_est[90]
prob_180 <- 1 - s_est[180]
```

Definimos $T$ como el tiempo hasta la adopción y
$\hat{\lambda}_j = \#\text{adoptados}_j / \#\text{en\_riesgo}_j$ como la tasa
de adopción en el intervalo $j$ entre quienes aún no fueron adoptados.
La función de supervivencia se estima como el producto acumulado:

$$\hat{S}(t_j) = \prod_{t=1}^{j}(1 - \hat{\lambda}_t)$$

y la probabilidad acumulada de adopción es $1 - \hat{S}(t)$.

```{r figura-km-y-tabla, fig.width=7, fig.height=3.5, fig.cap="Izquierda: curva de Kaplan-Meier para la adopción (resto censurado). Derecha: probabilidades acumuladas en días clave."}
km_data <- tibble(dia = seq_len(MAX_DIAS), prob = 1 - s_est)
puntos  <- tibble(
  dia  = c(30, 60, 90, 180),
  prob = c(prob_30, prob_60, prob_90, prob_180)
)

p_km <- km_data |>
  filter(dia <= 180) |>
  ggplot(aes(x = dia, y = prob)) +
  geom_line(color = "#66C2A5", linewidth = 0.9) +
  geom_vline(xintercept = puntos$dia,
             linetype = "dashed", color = "gray60", linewidth = 0.35) +
  geom_point(data = puntos, color = "#C0565A", size = 2.5) +
  scale_x_continuous(breaks = c(0, 30, 60, 90, 120, 150, 180)) +
  scale_y_continuous(labels = percent, limits = c(0, 1)) +
  labs(
    title = "Probabilidad acumulada de adopción",
    x     = "Días en el refugio",
    y     = "P(adoptado antes de t)"
  ) +
  tema_tp

# Tabla embebida como grob
tabla_km <- puntos |>
  mutate(prob = percent(prob, accuracy = 0.1)) |>
  rename(Días = dia, `P(adopción)` = prob) |>
  gridExtra::tableGrob(rows = NULL,
    theme = gridExtra::ttheme_minimal(base_size = 8))

p_km + patchwork::wrap_elements(tabla_km) + plot_layout(widths = c(3, 1))
```

La Figura \ref{fig:figura-km-y-tabla} muestra que la probabilidad de adopción crece rápidamente en los primeros 30 días (56%),
desacelera a los 90 días (89%) y casi satura a los 180 días (97%). Esto sugiere
que las intervenciones tempranas tienen
el mayor impacto potencial.

```{r cox-ajuste, include=FALSE}
df_cox <- df_raw |>
  mutate(evento_adopcion = (desenlace == "Adopcion"))

cox <- coxph(
  Surv(los, evento_adopcion) ~ age_years + dog + sterilized + sexo,
  data = df_cox
)

cox_coefs <- summary(cox)$coefficients
```

Para identificar qué variables aceleran o retrasan la adopción, ajustamos un
modelo de Cox:

$$\lambda_i(t \mid x) = h_0(t)\, e^{\beta^{\top} x}$$

donde $h_0(t)$ es el hazard base y $e^{\beta} > 1$ implica mayor tasa de
adopción (adopción más rápida).

--

```{r tabla-cox}
cox_coefs |>
  as.data.frame() |>
  rownames_to_column("Variable") |>
  mutate(
    Variable = recode(Variable,
      "age_years"  = "Edad (años)",
      "dog"        = "Perro (vs gato)",
      "sterilized" = "Esterilizado",
      "sexoMacho"  = "Sexo (macho)"
    ),
    across(c(coef, `exp(coef)`, `se(coef)`, z), ~ round(.x, 4)),
    `Pr(>|z|)` = format.pval(`Pr(>|z|)`, digits = 3, eps = 1e-10)
  ) |>
  select(Variable, `exp(coef)`, z, `Pr(>|z|)`) |>
  kable(
    col.names = c("Variable", "exp(beta)", "Est. z", "p-valor"),
    caption   = "Modelo de Cox para tiempo hasta adopción. $\\exp(\\beta) > 1$ implica adopción más rápida.",
    booktabs  = TRUE,
    escape    = FALSE,
    align     = c("l", "r", "r", "r")
  ) |>
  kable_styling(latex_options = "hold_position", font_size = 9)
```

Todos los coeficientes son estadísticamente significativos (p < 0.001).
**Ser perro** es el factor que más acelera la adopción
($\exp(\beta) = `r round(cox_coefs["dog","exp(coef)"], 3)`$):
los perros son adoptados un `r round((cox_coefs["dog","exp(coef)"] - 1) * 100, 1)`%
más rápido que los gatos en cada momento del tiempo.
**La edad** es el principal freno
($\exp(\beta) = `r round(cox_coefs["age_years","exp(coef)"], 3)`$):
cada año adicional reduce la tasa de adopción instantánea un
`r round((1 - cox_coefs["age_years","exp(coef)"]) * 100, 1)`%.
**La esterilización** tiene un efecto positivo pero pequeño
($\exp(\beta) = `r round(cox_coefs["sterilized","exp(coef)"], 3)`$).

## Conclusiones

El análisis permite trazar un perfil claro del animal con mayores chances de
adopción en el Austin Animal Center: **perro joven**. La edad es el factor más
perjudicial en múltiples frentes (aumenta las chances de muerte relativas a la
adopción (Inciso 3) y retrasa el tiempo hasta ser adoptado (Inciso 4)).
La esterilización ayuda, aunque su efecto es modesto. El Empirical Bayes
demostró ser una herramienta robusta para estimar tasas con poca data,
reduciendo el ECM en un `r percent(reduccion, accuracy = 0.1)` respecto al
estimador crudo. Finalmente, el modelo de supervivencia revela que el 56% de
las adopciones ocurren en los primeros 30 días, lo que sugiere que la difusión
temprana de los animales tendría el mayor impacto en las tasas de adopción.
